臺灣花蓮地方法院民事判決
108年度訴字第294號
原      告  黃文聰  
            李翠雲  
兼上二人
訴訟代理人  蘇意舜    住花蓮縣○○鄉○○○街0○0號      被    
  告  邱錦隆    住花蓮縣○○市○○○街000巷0號
                      居花蓮縣○○鄉○○路○段00號      訴訟代理人  吳明益律師
            闕言霖律師
上列當事人間返還土地事件，本院於民國111年4月12日言詞辯論
終結，判決如下：
    主      文
被告應將坐落花蓮縣壽豐鄉潭北段814、814之1、831之1、831之
5、831之6地號土地上如附圖編號B所示之植栽圍牆移除（占用面
積共12.99平方公尺），並將該土地騰空返還原告。
原告其餘之訴駁回。
訴訟費用由被告負擔。
    事實及理由
一、原告起訴主張：坐落花蓮縣壽豐鄉潭北段814、814之1、831
    之1、831之5、831之6等地號土地（合稱系爭土地）為原告
    共有（應有部分各均為12分之8、12分之2、12分之2），因
    被告所有如附圖編號A、B所示建物、植栽圍牆等地上物（位
    置及範圍如附圖所示）無權占用系爭土地，且應返還附圖編
    號C部分土地，爰依民法第767條第1項前段、中段規定，請
    求被告拆（移）除該等地上物並返還土地等語。並聲明：被
    告應將系爭土地上如附圖編號A、B、C之建物、植栽圍牆等
    地上物拆除，並將土地騰空返還原告。
二、被告辯稱：被告家族於民國40年間即在花蓮縣○○鄉○○段000○
    000○0○000○0地號土地附近耕作，嗣於61年間因公有耕地放
    領而由被告母親張珠、鄰居顏俊德、葉玉清等人協議以顏俊
    德名義申請登記並約定分管再分割。後於72年間放領登記顏
    俊德所有，於78年間由其配偶林阿絨繼承並與被告母親張珠
    簽立「土地同意辦理分割切結書（依所有房舍使用現況面積
    據實辦理）」，被告於分割後取得831之2、831之4土地，然
    分割結果與房舍使用範圍不符。後顏雲連因繼承林阿絨取得
    系爭土地並賣給原告，原告應受前述協議拘束，被告非無權
    占有。退言之，附圖編號B植栽圍牆願意拆除，但附圖編號C
    部分土地業經判決確認有通行權，且附圖編號A建物有經濟
    價值，占用面積不大，不影響原告使用土地，該部分請求權
    利濫用等語。並為答辯聲明：原告之訴駁回。
三、經查，系爭土地為原告共有（應有部分各均為12分之8、12
    分之2、12分之2），被告在系爭土地有如附圖編號A、B所示
    建物（門牌號碼花蓮縣○○鄉○○路○段00號）、植栽圍牆等地
    上物（位置及範圍詳如附圖所示），上開事實為兩造所不爭
    執，並有土地登記謄本、地籍圖謄本、現場相片、勘驗筆錄
    、複丈成果圖等件在卷可稽，應認屬實。又原814土地（重
    測前為壽段820之357地號），前於72年8月16日放領與訴外
    人林阿絨，嗣於106年10月6日由訴外人顏雲連因分割繼承而
    取得，原814土地因分割增加為系爭814土地、系爭814之1土
    地，後於108年7月29日以買賣為原因移轉登記為原告黃文聰
    所有（應有部分均全部），再於110年9月11日以贈與原因分
    別移轉登記與其餘原告。另原831土地於72年8月16日放領與
    訴外人林阿絨，嗣由訴外人顏雲連因分割繼承而取得，原83
    1土地因分割增加原831之1土地（再分割增加為系爭831之1
    、系爭831之6土地）、系爭831之5土地。此外，被告母親張
    珠於63年間出具同意書並經當時村長葉玉清等人證明表示花
    蓮縣壽豐鄉壽段820之157土地（應指重測前）內本人占有部
    分165坪係借用顏俊德名義一起向政府放領等語；另訴外人
    林阿絨於78年間出具切結書，同意無條件將重測前花蓮縣壽
    豐鄉壽段820之157土地按張珠所有房舍及使用現狀面積辦理
    分割移轉登記等情，亦有土地登記謄本、同意書、土地同意
    辦理分割切結書、花蓮地政事務所函檢附地籍資料等件為佐
    ，亦認屬實。　
四、本件原告主張被告無權占用系爭土地，請求拆除前述地上物
    並返還土地，被告則以前詞置辯。則依兩造主張，本件爭執
    厥於：被告占用系爭土地有無正當法律權源？本件原告請求
    有無權利濫用情事？本院判斷如下：
　㈠按所有人對於無權占有或侵奪其所有物者，得請求返還之。
    對於妨害其所有權者，得請求除去之。民法第767條第1項前
    段、中段定有明文。而以無權占有為原因，請求返還土地者
    ，占有人對土地所有權存在之事實無爭執，而僅以非無權占
    有為抗辯者，土地所有權人對其土地被無權占有之事實無舉
    證責任，占有人自應就其取得占有係有正當權源之事實證明
    之（最高法院85年度台上字第1120號判決意旨）。準此，系
    爭土地既為原告所有，被告自應舉證證明其所有建物、植栽
    圍牆等地上物占用系爭土地為有正當法律權源。
　㈡被告辯稱其母親張珠、鄰居顏俊德等人協議以顏俊德名義申
    請登記放領並約定分管再為分割（按所有房舍及使用現狀面
    積）一節，縱然屬實，然同意書或切結書所指花蓮縣壽豐鄉
    壽段820之157土地（應指重測前）內「165坪土地」，尚無
    相關事證得認與系爭土地同一，已有疑義。且不動產借名登
    記契約為借名人與出名人間之債權契約，出名人依其與借名
    人間借名登記契約之約定，通常固無管理、使用、收益、處
    分借名財產之權利，然此僅為出名人與借名人間之內部約定
    ，其效力不及於第三人。出名人既登記為該不動產之所有權
    人，其將該不動產處分移轉登記予第三人，自屬有權處分（
    最高法院106年度第3次民事庭會議）。另債權契約為特定人
    間之權利義務關係，僅債權人得向債務人請求給付，不得以
    之對抗契約以外之第三人，此為債之相對性原則（最高法院
    最高法院96年台上字第1809號判決意旨）。復該協議無一定
    公示表徵而具物權效力，亦無證據得認原告基於惡意而取得
    系爭土地，則被告依該債權性質之協議不得對抗原告，無從
    據此主張有權占有。
　㈢被告辯稱附圖編號C部分土地業經判決確認被告有通行權。查
    附圖編號C部分土地前經本院109年度訴字第76號判決確定確
    認被告就該部分土地（系爭814土地面積7.69平方公尺、系
    爭831之1土地面積5.64平方公尺），有通行權存在，有該判
    決書暨案卷可稽，被告依民法第789條關於袋地通行權之規
    定而使用該土地，自有正當法律權源。
　㈣被告辯稱附圖編號A建物有經濟價值，占用面積不大，不影響
    原告使用土地，該部分請求權利濫用。原告則以其購買系爭
    土地前，前手（即顏雲連）並無表示有遭他人占用或鄰地界
    址糾紛，經鑑界始知占用情事，且被告不能執其與前手間事
    由對抗原告，並無權利濫用。本院認為：
　⒈民法第148條規定，權利之行使，不得違反公共利益，或以損
    害他人為主要目的。行使權利，履行義務，應依誠實及信用
    方法。該所稱權利之行使是否以損害他人為主要目的，應就
    權利人因權利行使所能取得之利益，與他人及國家社會因其
    權利行使所受之損失，比較衡量以定之。倘其權利之行使，
    自己所得利益極少而他人及國家社會所受之損失甚大者，非
    不得視為以損害他人為主要目的，此乃權利社會化之基本內
    涵所必然之解釋（最高法院71年度台上字第737號裁判要旨
    ）。
　⒉查附圖編號A建物為63年間興建完成，其中部分建物占用系爭
    814土地（0.01平方公尺）、系爭831之1土地（3.06平方公
    尺），而占用部分之建物為樑柱結構（有附圖及現場相片為
    佐），拆除該部分地上物勢必影響房屋整體結構安全。又該
    建物為原告承買系爭土地前即存在（依房屋稅籍證明書所示
    63年間起課），占用系爭土地面積僅分別為0.01、3.06平方
    公尺。另參編號A該建物坐落831之2土地，與北側相鄰之813
    、812土地均因道路使用而變更原有地籍線，有地籍圖及複
    丈成果土為證，堪認建物興建完成後因地籍線變更及土地分
    割而導致占用系爭土地。復原告未能提出其取回該部分土地
    有何使用目的。據此，得認原告因權利行使所能取得之利益
    ，與被告因其權利行使所受之損失，比較衡量所得利益極少
    而被告損失甚大，應視為以損害他人為主要目的，屬權利濫
    用，故此部分請求，不應准許。　
五、從而，原告依民法第767條第1項前段、中段規定，請求被告
    將系爭土地上如附圖編號B所示之植栽圍牆移除（占用面積
    共12.99平方公尺），並將該土地騰空返還原告之部分，為
    有理由，應予准許；逾此範圍，則無理由，應予駁回。
六、本件事證已臻明確，兩造其餘之攻擊防禦方法及舉證，經核
    與判決結果不生影響，爰不逐一論述，附此敘明。
七、依民事訴訟法第79條，判決如主文。
中　　華　　民　　國　　111 　年　　4 　　月　　26　　日
                  民事第一庭  法  官  范坤棠 
以上正本係照原本作成。
如對判決上訴，應於判決送達後20日內向本院提出上訴狀。如委
任律師提起上訴者，應一併繳納上訴審裁判費。
中　　華　　民　　國　　111 　年　　4 　　月　　26　　日
                              書記官  徐大鴻